【裁判字號】    90,上易,1522
【裁判日期】    901120
【裁判案由】    妨害自由
【裁判全文】
臺灣高等法院臺南分院刑事判決                                        行股
    上  訴  人
    即  被  告  乙  ○  ○
                戊  ○  ○
右列上訴人因無故侵入住宅案件，不服臺灣嘉義地方法院九十年度易字第二０七號中
華民國九十年八月二十一日第一審判決（起訴案號：臺灣嘉義地方法院檢察署八十九
年度偵續字第五十五號），提起上訴，本院判決如左：
    主      文
原判決撤銷。
乙○○、戊○○均無罪。
    理      由
一、公訴意旨略以：上訴人即被告乙○○、戊○○藉與告訴人丁○○（乙○○之兄，
    戊○○之弟）有債務糾紛，竟夥同其父黃清胖、母黃莊昭、兄丙○○、嫂甲○○
    、侄黃以諾（以上五人均已不起訴處分確定）等七人，共同基於犯意聯絡，於民
    國（下同）八十八年八月二日下午一時許，同往告訴人丁○○所承租坐落嘉義市
    竹子腳二十之七七號四樓二住處，趁告訴人丁○○不在，未經告訴人丁○○許可
    ，無故侵入告訴人丁○○之住宅。案經告訴人丁○○訴由嘉義市警察局第一分局
    移送偵辦，因認其等二人涉犯有刑法第三百零六條第一項無故侵入他人住宅之罪
    嫌云云。
二、按犯罪事實應依證據認定之，無證據不得推定其犯罪事實；又不能證明被告犯罪
    者，應諭知無罪之判決；刑事訴訟法第一百五十四條、第三百零一條第一項，分
    別定有明文。次按告訴人之告訴，係以使被告受刑事訴追為目的，是其陳述是否
    與事實相符，仍應調查其他證據以資審認，亦經最高法院著有五十二年度臺上字
    第一三００號判例在案。公訴人認被告二人涉犯有上開無故侵入他人住宅之罪嫌
    ，無非係以其等二人坦承未經告訴人丁○○之許可，進入告訴人丁○○所承租之
    上開住宅，且所稱因懼怕告訴人丁○○在住宅內自殺乙情，不惟未能提出證據以
    實其說，復經告訴人丁○○所斷然否認，再參諸告訴人丁○○前任職之嘉義縣調
    查站函覆稱：「黃員於八十八年九月一日離職，離職前在本單位服勤情形正常，
    精神狀況良好，無任何跡象顯現有自殺傾向」等語，益足徵其等二人所辯顯係避
    就之詞等由為論據。訊據被告二人，固不諱言有於右揭時地，未經告訴人丁○○
    許可，共同進入告訴人丁○○所承租之上開住宅之事實；惟矢口否認有何無故侵
    入他人住宅之犯行，並辯稱：其等二人因告訴人丁○○將其父所有之土地，向高
    雄縣大樹鄉農會設定鉅額之最高限額抵押借款，其父母欲找告訴人丁○○問明原
    委，一夥人打告訴人丁○○之電話無人接聽，按告訴人丁○○住宅之門鈴無人應
    門，至告訴人丁○○上班處未獲會晤，在用盡一切方法仍無法覓得告訴人丁○○
    情形下，復因告訴人丁○○自小患有氣喘病，夫妻失和，精神不甚安定，其父母
    懼怕告訴人丁○○在住宅內發生意外，且其父黃清胖患有高血壓、心臟病，其母
    黃莊昭有嚴重糖尿病，經一天折騰無法站立須房間休息，其等二人始遵照雙親意
    思，及在到場之警員同意下，設法進入告訴人丁○○之上開住宅，以當時現場情
    況觀之，其等二人進入告訴人丁○○之住宅，應有必要性及急迫性，更不失正當
    性及合理性，而不背於公序良俗等語。
三、經查被告二人與黃清胖、黃莊昭、丙○○、甲○○、黃以諾等七人，於八十八年
    八月二日下午四時許，趁告訴人丁○○不在之際，未經告訴人丁○○許可，由被
    告戊○○從五樓攀爬水管降至四樓告訴人丁○○住處陽臺，自未關閉之窗戶進入
    屋內後，再打開大門，使被告乙○○及黃清胖、黃莊昭、丙○○、甲○○、黃以
    諾等人得以進入告訴人丁○○宅內等情，不惟已迭據被告二人先後在警訊及歷次
    偵審中供承不諱，並據證人黃清胖、黃莊昭、丙○○、甲○○等人，在偵查中亦
    均證稱有於右揭時間進入告訴人丁○○之住宅無訛，另證人即被告之姐黃靜蘭、
    姐夫郭立法二人，在原審亦均證稱：伊等於同日晚上八、九時帶盥洗用具前往告
    訴人丁○○住處時，被告等七人均在告訴人丁○○房屋內休息、看電視、聊天等
    語屬實，固足認被告二人有於未得告訴人丁○○許可下，擅自進入告訴人丁○○
    上開住宅之事實。次依最高法院四十六年度臺非字第四十四號判決：按刑法第三
    百零六條第一項無故侵入他人住宅罪所保護之法益，係指個人居住之場所有不受
    其他無權進入者之干擾或破壞，個人有決定何人可以進入或停留之自由，故該條
    所保護者，係個人在其住處有不被干擾或其居住安寧有不被破壞之自由，而非保
    護他人之權益或社會法益，因此在未得住宅之支配人或管理人之明示或默示認許
    前，私人本不得擅自侵入他人住宅等意旨，固亦足認行為人縱為被害人之父、母
    、子、女、兄、弟、姐、妹等至親，如未與被害人同住而有管理使用被害人住宅
    之權利，於未得被害人同意認許前，仍不得擅自進入他人之住宅。惟按刑法第三
    百零六條第一項所謂之無故侵入他人住宅，係指無正當理由擅自進入他人住宅而
    言，而有無正當理由，應依客觀事實認定，並參酌行為人與被害人之關係，不以
    法律所規定者為限，即在習慣上或道義上之理由，而不背於公序良俗者亦屬之。
    是本件所應審究者，厥為被告二人擅自進入告訴人丁○○之住宅，是否可認為有
    正當理由而已。卷查被告二人及其父母親友等一夥人，為糾問告訴人丁○○上開
    土地抵押貸款之事，於案發當日先至告訴人丁○○上開住宅探訪未果，繼轉至告
    訴人丁○○任職之嘉義縣調查站亦未覓得其人，嗣再轉回告訴人丁○○之住宅仍
    不得其門而入，始於上開情形下，以上開方法進入告訴人丁○○之住宅等情，不
    惟已迭為被告二人及其他同去之上開證人所供明在卷。且被告等人確有至嘉義縣
    調查站欲找告訴人丁○○乙情，亦據嘉義縣調查站函覆原審法院稱：「經向該日
    值勤之警衛閻建邦查證瞭解，閻員表示通常本站同仁之親朋來站並於警衛室短暫
    會面，其並不會註記於警衛勤務記事簿內，因此該日之警衛勤務記事簿無丁○○
    親友來站會客之紀錄，惟就其記憶所及，該日下午一時三十分左右，自稱丁○○
    親友約十餘人，至站部警衛室要求會見丁○○，當時黃員不在站部，該批親友等
    候至二時三十分左右仍未見黃員出現即離開站部，黃員於該日下午三時左右回到
    站部，警衛閻建邦告知親友來訪未遇乙事，黃員告知其於下午一時三十分回到站
    部附近，正準備停車進站上班，卻發現部分其不想碰面之親友出現在站部門口，
    隨即駕車離開，並在確定這些人已離開站部後才返站，彼此並未碰面，由於此狀
    況較為特殊，因此雖事隔經年，警衛閻建邦仍記憶清楚」等語甚詳，有該站九十
    年三月二十七日義秘字第九０一０八六號函，附於原審卷足稽，並據證人閻建邦
    在原審結證屬實（見原審卷一三七至一三九頁），據此被告等人於再度返回告訴
    人丁○○住宅前，既曾於告訴人丁○○上班時間，至嘉義縣調查站尋覓告訴人丁○○未果，而於久候無法聯絡告訴人丁○○下，被告等人為此擔憂告訴人丁○○
    之下落安危，遂決定再重返告訴人丁○○之上開住宅，想辦法非得見及告訴人丁○○一窺究竟不可，致以上開方法進入告訴人丁○○之住宅內，衡情已難認非父
    母子女親情或兄弟姊妹手足之情，所應有關懷之正常表現，而無悖於常理。次就
    證人即到場處理之員警安慶祥，在偵查中證稱：「丁○○的親屬七、八人在大廳
    ，帶我到丁○○的住處，鎖匠是他們叫的，門打不開，我有建議他們從隔壁或後
    面進去，我就離開了」、「（他們有否說要進入丁○○住處做何事？）二位老人
    家身體不舒服，且怕丁○○發生意外」（見偵字第六五二七號卷第二二至二三頁
    ），及在原審證稱：「他們說他哥哥有氣喘病，他們打電話到家裡面也沒有人接
    電話，他們打電話到他服務的地方都找不到人，因為怕他哥哥在裡面發生意外，
    這句話被告二人及他們父母親都有說，父母親二人好像很累的樣子，坐在階梯上
    ，我就叫鎖匠開門，開了二、三十分鐘左右，裡面都打不開，鎖匠講說裡面好像
    被反鎖，我怕有人在裡面發生意外，我就告訴被告戊○○，叫她從後院那裡看能
    不能打開，後來她從五樓下去，看看能不能進去，看窗戶有沒有關可以進去，結
    果看到一扇窗戶沒有關，我就打開看，看裡面有沒有人，被告就怕他們父母很累
    ，就先打開窗戶（要去四樓陽台，必須從五樓下來，再進去四樓的窗戶，我們是
    從別的人家，從外面可以抓的地方，再爬到四樓）進去開門，該窗戶從門外就可
    以打開，我有陪被告戊○○一起到陽臺，由被告戊○○爬窗戶進去，就打開門，
    讓他父母親進去裡面休息」、「（你們在這段時間有無聯絡屋主？）我去的時候
    ，有再打電話去家裡面及調查站去，還是都沒有人接」、「被告他們講說，他弟
    弟即告訴人有氣喘病，一直打電話到他上班地點，聯絡不到他，怕有意外，我就
    叫鎖匠開門，鎖匠告訴我們說，裡面好像有上鎖，無法打開，後來我就和被告他
    們一起到五樓，看有沒有地方可以從五樓下去，上去後本來要繩子從五樓下去，
    因怕他們有危險就下去，看能不能從隔壁四樓攀爬進去，但隔壁四樓沒有人在家
    ，我又再和被告上去五樓，我心裡想怕萬一發生人命，我就跟被告二人說，看有
    什麼辦法，被告戊○○就說，她要從水管爬下去看看，她爬的時候本來打算踩陽
    臺外面小孩的玩具（兒童的玩具的架子），但是腳搆不到，後來爬到快到的時候
    ，就用跳的下去，我就跟她講說，看看有沒有門或窗戶沒有關的，她告訴我有一
    個窗戶沒有關，我告訴她先進去看裡面有沒有人在，她進去後，我們就回到四樓
    ，被告戊○○打開門，讓他們全家人進去裡面，說裡面沒有人」、「我看到他父
    母很累，坐在樓梯間那裡，就叫他們進去裡面，並告訴他們繼續聯絡告訴人」（
    見原審卷第九四至九五、第二五五至二五六頁），各有關被告等人為何及如何進
    入告訴人丁○○住宅之經過情形，互核證人丙○○、甲○○在原審證稱：「我們
    開門進去時警察有在現場，後來他就離開了，但他有回來巡視過一次」各等語（
    見原審卷第二二八頁），亦足認被告等人進入告訴人丁○○住宅時，確有管區警
    員安慶祥在場，並得該警員之首肯無疑，姑不論該警員與被告等人之應變作法是
    否全然得宜，然由此適足認被告等人之進入告訴人丁○○住宅，確非全然無因，
    且亦因怕觸法不敢擅入始召來警員立會存證，主觀上不具無故侵入他人住宅之犯
    罪故意至明。雖原審卷附之嘉義縣調查站八十九年十二月二十二日義秘字第八九
    一三二０號函稱：告訴人丁○○任職於該單位服勤正常，精神狀況良好，無任何
    跡象顯現有自殺傾向云云；第以告訴人丁○○與妻感情不睦分居，獨自一人居住
    於上開住所等情，不惟已迭為被告等人及證人丙○○、甲○○所一致供明在卷，
    且告訴人丁○○自小患有氣喘病，除據被告二人及其父母等人供陳不移，並提出
    告訴人丁○○自小就醫之診所名稱存卷外，即告訴人丁○○在原審所提出之聲請
    狀第十頁亦明載自承有氣喘服藥等語不虛（見原審卷第五十五頁）。再參以證人
    安慶祥在原審另證稱：「（對報告內容有何意見？）二次部分，報告中沒有寫，
    我第二次巡邏的時候我有進去問，報告中沒有寫。其他處理過程沒有寫得很詳細
    。內容中所載發生意外，是根據被告所說，當初他們是講氣喘，不是說自殺」等
    語（見原審卷第二五九頁）、「（鎖匠打不開鎖以後，他們母親有無表示說告訴
    人可能在裡面發生什麼事情，並非常緊張有哭及心急，及父親身體不適滿面通紅
    之的情形？）那時候他母親有掉眼淚，他們的父母親二人當時都很累坐在階梯上
    」（見原審卷第九十七頁），及證人丙○○、甲○○在本院證稱：「我父親黃清
    胖說有事叫我們去嘉義，要找丁○○談土地抵押之事」、「（當日下午五點黃莊
    昭有無坐在丁○○住宅的地上哭說丁○○會死在裡面，黃莊昭有無堅持叫戊○○
    設法進入丁○○的屋內？）有的。因為黃莊昭有嚴重的糖尿病，黃清胖有狹心症
    ，另外丁○○自小就有氣喘」、「（進入屋內黃莊昭有無堅持要等到丁○○回來
    ？）有的，因為丁○○很久沒有回高雄大樹老家，所以要等著看他」、「因為當
    時丁○○人不在家，又沒有上班又沒有請假，他與他太太又有問題，我們是擔心
    他的安危才會逕行進入他的住宅，我們是關心他才會如此」各等語（見本院卷九
    十年十月二十三日訊問筆錄）。縱認告訴人丁○○無自殺傾向，然告訴人丁○○
    既患有氣喘且獨居，又經被告等人遍尋不得其人，被告二人為此憂心告訴人丁○○恐因氣喘病發而在屋內發生意外，及不忍見父母長途跋涉勞累極需房間休息，
    而於眾人擔憂心急無計可施情況下，經員警陪同以上開方法進入告訴人丁○○之
    住宅，一探究竟告訴人丁○○之安危，及體恤年邁雙親得有舒適房間休息，客觀
    而言實亦有其必要性及急迫性，且亦為道義上所能容許，並與社會公序良俗無違
    ，應認有正當理由，而與無故侵入他人住宅之犯罪構成要件有間。
四、綜上各情，參互勾稽，足認被告二人所辯前詞，尚非不可採信。此外復查無其他
    積極確切證據，足證其等二人有何公訴意旨所指之犯行，本件不能證明被告二人
    犯罪。原審疏未詳查，並審酌全案調查證據所得，遽對其等二人論處無故侵入他
    人住宅之罪刑，自有未合。被告二人上訴意旨，否認犯罪，指摘原判決不當，為
    有理由，應由本院將原判決撤銷，改諭知被告二人均無罪。
五、至臺灣臺北地方法院檢察署九十年度偵字第八八０三號移送併辦意旨略以：被告
    乙○○係告訴人丁○○之妹，告訴人丁○○原住臺北市，於八十二年七月間因職
    務調動舉家搬遷嘉義，乃委託被告乙○○代為繳納與房屋相關款項，復於八十六
    年十二月間，應被告乙○○要求，將房屋貸款之銀行轉至誠泰銀行仁愛分行，詎
    八十八年四月初，被告乙○○與黃建銘（誠泰銀行忠孝分行副理）共同意圖為自
    己不法之所有，未經告訴人丁○○同意，將告訴人丁○○在仁愛分行之借款案，
    私下轉移至忠孝分行，並將擔保物之抵押權擅自辦理塗銷，復於同年四月二十一
    日，向告訴人丁○○詐稱與誠泰仁愛分行借款期滿須換單為由，誘騙告訴人丁○○至誠泰彰化分行簽空白授信約定書，被告乙○○並偽刻告訴人丁○○印章，於
    八十八年五月十一日至誠泰忠孝分行，於未經告訴人丁○○對保手續下辦理設定
    抵押權，於同年七月十三日以系爭不動產作擔保，向誠泰忠孝分行借款三百五十
    萬元，因認被告乙○○所涉犯之詐欺及偽造文書罪名，與前開被訴事實，具有牽
    連犯之關係，屬裁判上一罪云云。然查被告乙○○被訴上開犯罪事實，係其於八
    十八年八月二日下午四時許，夥同戊○○、黃清胖、黃莊昭、丙○○、甲○○、
    黃以諾等七人，趁該住宅使用人即告訴人丁○○不在之際，共同無故侵入告訴人
    丁○○所承租之住宅，其犯罪時間與併辦部分之犯罪時間已有不同，併辦部分之
    犯罪地及結果地亦均在臺北，且被告乙○○被訴無故侵入他人住宅罪嫌，復經本
    院判決無罪在案，是併案部分與本案顯難認有何牽連關係，應無裁判上一罪之法
    律關係，本院自不得併予審判，應退回檢察官另行偵辦，附此明。
六、據上論斷，應依刑事訴訟法第三百六十九條第一項前段、第三百六十四條、第三
    百零一條第一項，判決如主文。
本案經檢察官曾顯智到庭執行職務。
中      華      民      國      九十    年      十一    月    二十      日
                                  臺灣高等法院臺南分院刑事第二庭
                                      審判長法官  游  明  仁
                                            法官  陳  清  溪
                                            法官  林  永  茂
右正本證明與原本無異。
不得上訴。
                                      法院書記官  劉  岳  文
中      華      民      國      九十    年十一    月    二十      日


司法院資訊處製作；財團法人民間司法改革基金會備份。
